【裁判字號】    97,簡上,170
【裁判日期】    990210
【裁判案由】    侵權行為損害賠償
【裁判全文】
臺灣臺北地方法院民事判決             97年度簡上字第170號
上  訴  人  丙○○
被上訴人    乙○○
上列當事人間請求侵權行為損害賠償事件，上訴人對於中華民國
96年12月28日本院臺北簡易庭95年度北簡字第56459號第一審判
決提起上訴，經本院於99年1月20日言詞辯論終結，判決如下：
    主  文
上訴駁回。
第二審訴訟費用新台幣陸仟肆佰伍拾元由上訴人負擔。
    事實及理由
一、被上訴人經合法通知，未於言詞辯論期日到庭，查無民事訴
    訟法第386條各款所列情事，爰准上訴人之聲請，由其一造
    辯論而為判決，先予敘明。
二、本件被上訴人起訴主張：上訴人係創世紀開發投資股份有限
    公司（下稱創世紀公司）所轉投資設立之萬達聯合股份有限
    公司（下稱萬達公司）之執行協理，原審共同被告甲○○係
    萬達公司業務協理，原審共同被告丁○○則係萬達公司業務
    助理。詎甲○○、丁○○及上訴人，均明知萬達公司對外銷
    售之「芙莉專案」，內容僅為顧客在每份專案付款完成後可
    領取創世紀集團股東ＩＣ識別證一張、企業商品套餐一份、
    股東經營報告會議及萬鈞企管顧問公司「成就自我、邁向成
    功系列講座」課程上課券一本、另贈送創世紀集團股份5百
    股、一年期個人法律顧問諮詢證書一張，及按消費情形享有
    摸彩機會，其中獲贈股份部分之分紅配股比照一般公司法規
    定，且定有7日之「鑑賞期」，在簽約日起7日後即不退款，
    並未涉及創世紀公司或萬達公司股份之買賣，更無購買後1
    年即可回贖之規定，而創世紀公司、萬達公司所營相關事業
    亦無高額獲利，足以保障購買「芙莉專案」者賺取厚利等情
    ，竟共同意圖為自己不法之所有，而基於詐欺取財之概括犯
    意聯絡，由丁○○於民國91年7月間隱瞞已婚之身分，透過
    交友網站結識被上訴人，佯作有意與之交往，再於雙方見面
    時由甲○○陪同，從旁鼓吹被上訴人追求丁○○，使被上訴
    人誤以為丁○○對渠有好感願意交往而降低戒心。嗣甲○○
    、丁○○二人復多次主動邀約被上訴人見面，並於見面時刻
    意談論萬達公司營運狀況如何良好等話題，進而於91年8月2
    日帶被上訴人至萬達公司，由甲○○、丁○○與上訴人一同
    以投資創世紀集團風險比跟會、買股票都低，所購股份1年
    後即可回贖，獲利穩定豐厚，2、3年後即可回本等語遊說被
    上訴人以資取信，而隱瞞實際上係欲銷售「芙莉專案」之情
    ，使被上訴人陷於錯誤，而表示願投資1千5百股，並同意由
    丁○○代為刻用及保管被上訴人私章，以利領取股票，而依
    約交付價款新臺幣（下同）19萬5千元；繼又於91年8月21日
    在甲○○、丁○○以同法慫恿下再投資5百股而交付6萬5千
    元。惟至91年8月28日即被上訴人付款完畢後七日，丁○○
    聯絡被上訴人至萬達公司，表示須簽「產品訂購單」時，被
    上訴人始發現該「產品訂購單」上記載有所謂七日之「鑑賞
    期」，超過七日即不能退款之文字，乃向丁○○質疑為何與
    先前所言情況不同，丁○○則以該七日「鑑賞期」之限制僅
    適用於每1千股享有之5千元贈品部分云云為安撫。至91年9
    月中旬，丁○○、甲○○又邀約被上訴人見面，並以公司總
    裁急於出清股份以得款拓展公司規模，而再遊說被上訴人投
    資，被上訴人以已無資金回應，丁○○、甲○○即轉而遊說
    被上訴人辦理信用貸款，帶同被上訴人前往玉山商業銀行辦
    理信用貸款，被上訴人並書寫委託書委請甲○○代領提款卡
    及銀行存摺，迨貸款核撥下後由甲○○於91年9月18日代領
    得被上訴人之提款卡及銀行存摺，至玉山商業銀行復興分行
    ，提領被上訴人貸得之款項40萬8千元匯至上訴人在安泰商
    業銀行中崙分行之00000000000000號帳戶中
    ，以該款項充為購買萬達公司「芙莉專案」之價款。嗣經被
    上訴人察覺有異，惟甲○○、丁○○等人對被上訴人要求還
    款事一再推託，僅返還6萬4千元，嗣甲○○又返還20萬4千
    元，尚積欠40萬元迄未返還。上訴人與甲○○、丁○○涉及
    之共同詐欺行為，其中丁○○、甲○○均經臺灣高等法院判
    處罪刑確定，上訴人亦經檢察官起訴。為此依民法第184條
    第1項前段、第185條第1項前段請求上訴人應與甲○○、蕭
    純連帶給付被上訴人40萬元，及自起訴狀繕本最後送達翌日
    即95年10月16日起至清償日止，按年息百分之5計算利息等
    語。
三、上訴人則以：
  (一)依刑事判決之記載，甲○○係萬達公司之業務經理，丁○○
    係其下屬之業務助理，上訴人則係執行協理，以執行協理之
    職務而言，與業務經理或業務助理間並無業務或職務上之棣
    屬關係，而僅有同家公司同事之關係而已。
  (二)被上訴人於92年8月2日投資195,000元購買「芙莉專案」1,5
    00股部份，刑事判決雖記載被上訴人前來萬達公司時，係由
    甲○○、丁○○與上訴人共同對之促銷，唯刑事判決已認定
    係王、蕭二人為促銷而結識被上訴人，則銷售成功與否，事
    涉王、蕭二人之利益，並與上訴人無涉，上訴人無由加入共
    同促銷之必要，刑事判決亦未載明究係依何項證據足認上訴
    人有加入共同促銷之舉，此部分認定上訴人為侵權行為人，
    其理由不足。
  (三)被上訴人於91年8月21日投資65,000元增購500股部份，依刑
    事判決之認定係甲○○、丁○○二人所為，上訴人完全不知
    ，亦未參與，自無與王、蕭二人共同侵權之可言。
  (四)被上訴人於91年9月16日又投資408,000元購買「芙莉專案」
    部份，亦係王、蕭二人所為，上訴人並未參與，僅臨時應王
    、蕭二人之要求借用上訴人在安泰銀行之甲存帳戶供其匯入
    款項而已，王、蕭二人借用帳戶係因業務員固定於每周五、
    一將銷售金額解交公司，如取得金額之日期非星期一時，業
    務員均需自行保管款項，王、蕭二人為避免保管現金之風險
    ，乃向上訴人借用帳戶供匯入款之用，再由上訴人簽發支票
    供王、蕭二人兌領於周一繳回公司，上訴人單純出借帳戶，
    核非共同詐欺或侵權行為所必要之行為，自無共同侵權為可
    言，資為抗辯。
四、原審為判命上訴人應與甲○○、丁○○連帶給付被上訴人40
    萬元，及自95年10月16日起至清償日止，按年息百分之5計
    算之利息。上訴人就其敗訴部分聲明不服，提起上訴，於本
    院上訴聲明為：(一)原判決關於不利於上訴人部份廢棄。(二)上
    開廢棄部份被上訴人在第一審之訴及假執行之聲請均駁回。
    (至甲○○、丁○○二人就其敗訴部分未聲明不服，已告確
    定。)被上訴人則答辯聲明：上訴駁回。
五、得心證之理由：
    被上訴人以上訴人與甲○○、丁○○共同基於詐欺取財犯意
    聯絡，向被上訴人詐取金錢，爰依民法第184條第1項前段、
    第185條第1項前段之規定請求上訴人負連帶損害賠償責任等
    情，為上訴人所否認，並以上開情詞置辯，是本件兩造主要
    爭點厥為：上訴人有無與甲○○、丁○○共同詐騙被上訴人
    之行為？上訴人是否成立共同侵權行為？茲分述如下：
  (一)上訴人有與甲○○、丁○○共同詐騙上訴人之行為：
    被上訴人主張上開之事實，業據提出上訴人不爭之匯款申請
    書、取款憑條、臺灣高等法院95年度上訴第4152號刑事判決
    等影本為證，且有創世紀股東合作規章、萬達公司產品訂購
    單及創世紀公司股票影本等件附於臺灣臺北地方法院檢察署
    94年偵字第14644號卷宗可稽。且丁○○、甲○○，於本院
    刑事庭95年度訴字第760號及臺灣高等法院95年度上訴第415
    2號彼等被訴偽造文書等案件審理時坦承於上開時間任職於
    萬達公司，並曾招募被上訴人購買「芙莉專案」產品，且被
    上訴人因而交付66萬8千元之事實，有臺灣高等法院95年度
    上訴第4152號刑事判決影本附卷可參。上訴人雖否認共同對
    原告施用詐欺行為。惟查：
  1.被上訴人於91年7月間，在交友網站上結識丁○○後，因丁
    ○○、甲○○二人向其應募投資，乃先後交付66萬8千元投
    資款項等事實，業據丁○○、甲○○二人於上開刑案偵審中
    均坦承，且丁○○自承：伊之前在網路上認識被上訴人，伊
    確有找被上訴人投資創世紀公司之未上市股票，被上訴人亦
    有匯款，伊確有以該筆款項幫被上訴人投資該創世紀公司之
    未上市股票（見偵卷一第10頁）、伊當場是有向被上訴人說
    二年可以回本，而一年可以贖回及二年可以回本都是公司說
    的‧‧‧伊有向被上訴人說，公司計畫要上市上櫃，投資的
    產業都有很好的獲利，叫被上訴人安心等待，不要贖回，也
    都是公司叫伊向被上訴人說的（見偵卷一第182頁）、伊當
    時主管甲○○有跟被上訴人說第一年如果沒有回本，最慢第
    二年可以回本也可以贖回，而且第一、二年回本贖回的話上
    訴人也有對被上訴人講過‧‧‧當初伊主管（即甲○○）根
    據公司給的訊息（指一年後可以贖回的約定）傳遞給被上訴
    人，公司開會的時候公司老闆及股東與同事都有提到這點等
    語（見本院刑事卷第46頁、第103頁背面），核與甲○○供
    稱：公司當時要我們說購買一年後就可以回贖，還教我們說
    這種投資會有高額獲利，二、三年就可以回本（見本院刑事
    卷第105頁背面、106頁）、整個遊說投資的過程像被上訴人
    說的沒有錯，伊有跟被上訴人說股票一年後可以回贖，因為
    公司叫我們這樣說等語互核相符（見偵卷一第161頁、偵卷
    二第149頁），有臺灣高等法院95年度上訴第4152號刑事確
    定判決可稽，故被上訴人主張其係相信上訴人、甲○○、丁
    ○○等人所告知高獲利、低風險、短期可回本贖回等言詞，
    始行先後交付投資款項之事實，洵堪認定。
  2.創世紀公司與所轉投資成立之萬達公司之設立經過，甲○○
    在上開刑事案件偵審中已自承：伊在台基公司從八十九年九
    月至九十年二月，伊是跟簡文亮、林文德一起出來開公司，
    伊當時投資五千股，大約五萬元，伊是公司創始元老，股東
    還有丙○○‧‧‧伊在台基公司一開始是做助理，後來轉做
    業務，賣台基公司的靈骨塔、富貴購屋專案，伊找了很多親
    朋好友投資靈骨塔根本沒有獲利（見偵卷一第161頁、本院
    刑事卷第105頁背面、10  7頁），伊與創世紀公司負責人簡
    文亮是先前公司同事，後來簡文亮想出來創業，所以伊就接
    受簡文亮之聘請，任職創世紀公司經理，後來簡文亮又開一
    家萬達公司之子公司，因此伊就轉到萬達公司擔任經理等語
    在卷（見偵卷一第17頁），另證人即萬達公司負責人簡文亮
    在上開刑事案件偵查中亦證述：萬達公司的真正業務收入只
    有販賣芙莉專案的收入，萬達公司所開設的目瞪口呆等公司
    都沒有賺錢等語相符（見偵卷二第104頁），再甲○○於上
    開刑事案件審理中復供稱：（問：當時公司推銷芙莉專案，
    這個內容是什麼？）內容就是林文德講稿，主要是說每家都
    會賺錢，我們是股東就會有獲利的部分等語（見高院卷第65
    頁背面），足認甲○○因見任職之台基公司所從事之投資均
    不可能獲利，始與台基公司同事簡文亮、林文德及上訴人等
    人另行創立創世紀公司與萬達公司，並以販賣芙莉專案為萬
    達公司之單一業務收入，顯見創世紀公司與萬達公司並無正
    常營業行為，而係以佯稱高獲利、低風險、短期可回本贖回
    等詐術對外應募投資，上訴人與甲○○既係創世紀公司之原
    始設立股東，上訴人並擔任萬達公司之執行協理，對創世紀
    公司、萬達公司並無正常營運獲利自係知之甚詳，是上訴人
    抗辯僅就公司狀況告知被上訴人，未誇大不實云云，自難信
    實。
  3.丁○○於上開刑事案件偵審中提出之答辯狀亦敘明：被上訴
    人是伊第一個網路開發的客戶‧‧‧因為是已婚的身分，所
    以跟被上訴人是以當朋友的名義認識等語（見偵卷二第2頁
    、第3頁），從而丁○○先後於91年7月間刻意隱匿已婚身分
    ，在交友網站結識被上訴人後，竟見被上訴人有意追求而認
    有機可趁，而與甲○○及上訴人等人共同以投資萬達公司高
    獲利、低風險、短期可回本贖回等詐術，致被上訴人因而陷
    於錯誤，誤信投資可獲利益且可增加追求丁○○成功之機會
    ，彰彰明甚，且上訴人與丁○○既實際任職於萬達公司，就
    萬達公司並無正常營運本無不知之理，再佐以丁○○多次以
    短期回本回贖之詐術主動聯絡並鼓吹被上訴人籌款投資，被
    上訴人貸得之款項40萬8千元亦匯至上訴人在銀行之帳戶中
    ，以該款項充為購買萬達公司「芙莉專案」之價款，亦足認
    上訴人與丁○○間確有詐欺取財之犯意聯絡。
  4.丁○○、甲○○詐欺犯行均經臺灣高等法院判處罪刑確定，
    有臺灣高等法院95年度上訴第4152號刑事判決影本附卷可參
    。丁○○於本院中到場證稱：「被上訴人應該有投資二、三
    次，我講的是第一次，金額忘記了，被上訴人同意投資，有
    與上訴人見面，被上訴人在我、甲○○及上訴人面前簽公司
    合約書，這一次是領現金交付，被上訴人將現金交給甲○○
    及上訴人，後面幾次有貸款也有用保險單質借，．(問：甲
    ○○在地檢署是否有說，她請被上訴人把款項匯到上訴人戶
    頭，再由上訴人處理？)甲○○有跟檢察官這樣說。(問：上
    訴人說合作規章面談人欄的簽名牽涉獎金及佣金的問題？)
    簽面談人欄代表是面談主管，第一次上訴人也有與被上訴人
    面談，後來面談人都是甲○○，面談人欄簽名確實牽涉獎金
    及佣金。(問：甲○○有無保證一年後可以無條件贖回股份
    ？)甲○○有在地檢署說過。(問：面談的方式是否公司教導
    如何說？上訴人有無教導？) 公司每個主管都有上過課，教
    我們業務員如何開發客戶；甲○○及上訴人都算是主管，都
    有教導。」等語，甲○○亦在本院到場證述：「被上訴人投
    資二次，我說明二次，第二次上訴人有一起說明，丁○○當
    初是新進員工，說明是我在說明，丁○○頂多是補充；有匯
    到上訴人的帳戶，但是一次或二次都這樣，我忘記了，匯到
    上訴人的帳戶的錢都進到萬達公司；這是公司的作業流程。
    」等詞，依渠等證言，上訴人確有與甲○○、丁○○等人共
    同向被上訴人佯稱高獲利、低風險、短期可回本贖回等詐術
    以詐騙被上訴人交付投資款，且上訴人復提供個人存款帳戶
    存放被上訴人所交付之投資款40萬8千元，足認上訴人與甲
    ○○、丁○○彼此間確有犯意聯絡及行為分擔。上訴人抗辯
    未向被上訴人促銷、未參與甲○○、丁○○二人詐騙行為云
    云，洵不足採。
  (二)上訴人與甲○○、丁○○成立共同侵權行為：
  1.按因故意或過失，不法侵害他人之權利者，負損害賠償責任
    。民法第184條第1項前段定有明文，次按數人共同不法侵害
    他人之權利者，連帶負損害賠償責任，民法第185條第1項前
    段亦有明文。所謂共同侵權行為，係指數人共同不法對於同
    一之損害，與以條件或原因之行為。加害人於共同侵害權利
    之目的範圍內，各自分擔實行行為之一部，而互相利用他人
    之行為，以達其目的者，仍不失為共同侵權行為人，而應對
    於全部所發生之結果，連帶負損害賠償責任(最高法院78年
    度台上字第2479號判決參照)。
  2.上訴人為創世紀公司原始股東，並擔任萬達公司執行協理，
    明知二公司均無正常營業獲利，竟與萬達公司員工甲○○、
    丁○○等人共同對被上訴人施以投資創世紀公司、萬達公司
    高獲利、低風險、短期可回本贖回等詐術，致被上訴人因而
    陷於錯誤，誤信投資可獲利益且可增加追求丁○○成功之機
    會，而多次交付投資款項共達66萬8千元，是以上訴人與甲
    ○○、丁○○應對被上訴人成立共同侵權行為，且不因其是
    否直接向被上訴人收取資金而有不同。
  3.上訴人與甲○○、丁○○共同基於詐欺取財之意思聯絡，向
    被上訴人詐取投資款，因被上訴人請求返還投資款40萬元無
    效，應認其已受有財產上之損害，且被上訴人所受損害與上
    訴人之詐欺行為間有相當因果關係，依據民法第184條第1項
    前段、第185條第1項前段之規定，上訴人應與甲○○、丁○
    ○負連帶賠償責任。
六、綜上所述，被上訴人本於共同侵權行為法則請求上訴人連帶
    給付投資款40萬元及自起訴狀繕本最後送達翌日即95年10月
    16日起至清償日止按年息5%計算之利息部分，為有理由，應
    予准許。原審就上開應予准許部分所為上訴人敗訴之判決，
    並無不合。上訴意旨指摘原判決此部分不當，求予廢棄改判
    ，為無理由，應予駁回。
七、據上論結，本件上訴為無理由。依民事訴訟法第385條第1項
    前段、第436條之1第3項、第449條第1項、第78條，判決如
    主文。
中    華    民    國    99    年     2    月    10    日
                  民事第一庭  審判長法  官  許紋華
                                    法  官  林春鈴
                                    法  官  熊志強
正本係照原本作成。
不得上訴。
中    華    民    國    99    年     2    月    10    日
                                     書記官  謝盈敏

司法院資訊處製作；財團法人民間司法改革基金會備份。
